```{r include=FALSE, cache=FALSE}
set.seed(1014)
options(digits = 3)

knitr::opts_chunk$set(
  comment = "#>",
  comment = FALSE,
  collapse = TRUE,
  cache = TRUE,
  out.width = "70%",
  fig.align = 'center',
  fig.width = 6,
  fig.asp = 0.618,  # 1 / phi
  fig.show = "hold"
)

options(dplyr.print_min = 6, dplyr.print_max = 6)
```


# Daten explorieren

Den Ablauf des Datenexplorierens kann man so darstellen:

```{r echo = FALSE}
knitr::include_graphics("./images/Datenjudo_Prozess.pdf")
```


Zuerst müssen die Daten für die Analyse(software) verfügbar gemacht werden. Sprich, die Daten müssen *eingelesen* werden. Dann beginnt das eigentliche Explorieren; dieses kann man wiederum in drei Schritte einteilen, die keine Abfolge sind, sondern sich wild abwechseln können. Diese sind: Daten *aufbereiten*, Daten *zusammenfassen* und Daten *visualisieren*.

Unter Daten aufbereiten im engeren Sinne ist gemeint, die Daten einer "Grundreinigung" zu unterziehen, dass sie für weitere Analysen in geeigneter Form sind. Daten zusammenfassen meint die deskriptive Statistik; Daten visualisieren ist das Erstellen von Diagrammen. Im Anschluss kann man die Daten modellieren.

Ist das Explorieren von Daten auch nicht statistisch anspruchsvoll, so ist es trotzdem von großer Bedeutung und häufig recht zeitintensiv, vor allem das Daten aufbereiten. Eine Anekdote zur Relevanz der Exploration, die (so will es die Geschichte) mir an einer Bar nach einer einschlägigen Konferenz erzählt wurde (daher keine Quellenangebe, Sie verstehen...). Eine Computerwissenschaftlerin aus den USA (deutschen Ursprungs) hatte einen beeindruckenden "Track Record" an Siegen in Wettkämpfen der Datenanalyse. Tatsächlich hatte sie keine besonderen, raffinierten Modellierungstechniken eingesetzt; klassische Regression war ihre Methode der Wahl. Bei einem Wettkampf, bei dem es darum ging, Krebsfälle aus Krankendaten vorherzusagen (z.B. Röntgenbildern) fand sie nach langem Datenjudo heraus, dass in die "ID-Variablen" Information gesickert war, die dort nicht hingehörte und die sie nutzen konnte für überraschend (aus Sicht der Mitstreiter) gute Vorhersagen zu Krebsfällen. Wie war das möglich? Die Daten stammten aus mehreren Kliniken, jede Klinik verwendete ein anderes System, um IDs für Patienten zu erstellen. Überall waren die IDs stark genug, um die Anonymität der Patienten sicherzustellen, aber gleich wohl konnte man (nach einigem Judo) unterscheiden, welche ID von welcher Klinik stammte. Was das bringt? Einige Kliniken waren reine Screening-Zentren, die die Normalbevölkerung versorgte. Dort sind wenig Krebsfälle zu erwarten. Andere Kliniken jedoch waren Onkologie-Zentren für bereits bekannte Patienten oder für Patienten mit besonderer Risikolage. Wenig überraschen, dass man dann höhere Krebsraten vorhersagen kann. Eigentlich ganz einfach; besondere Mathe steht hier (zumindest in dieser Geschichte) nicht dahinter. Und, wenn man den Trick kennt, ganz einfach. Aber wie so oft ist es nicht leicht, den Trick zu finden. Sorgfältiges Datenjudo hat hier den Schlüssel zum Erfolg gebracht.


## Daten einlesen

In R kann man ohne Weiteres verschiedene, gebräuchliche (Excel) oder weniger gebräuchliche (Feather) Datenformate einlesen. In RStudio lässt sich dies z.B. durch einen schnellen Klick auf `Import Dataset` im Reiter `Environment` erledigen. Dabei wird im Hintergrund das Paket `readr` verwendet [@readr] (die entsprechende Syntax wird in der Konsole ausgegeben, so dass man sie sich anschauen und weiterverwenden kann).

Es ist für bestimmte Zwecke sinnvoll, nicht zu klicken, sondern die Syntax einzutippen. Zum Beispiel: Wenn Sie die komplette Analyse als Syntax in einer Datei haben (eine sog. "Skriptdatei"), dann brauchen Sie (in RStudio) nur alles auszuwählen und auf `Run` zu klicken, und die komplette Analyse läuft durch! Die Erfahrung zeigt, dass das ein praktisches Vorgehen ist.

Die gebräuchlichste Form von Daten für statistische Analysen ist wahrscheinlich das CSV-Format. Das ist ein einfahes Format, basierend auf einer Textdatei. Schauen Sie sich mal diesen Auszug aus einer CSV-Datei an.

```
"ID","time","sex","height","shoe_size"
"1","04.10.2016 17:58:51",NA,160.1,40
"2","04.10.2016 17:58:59","woman",171.2,39
"3","04.10.2016 18:00:15","woman",174.2,39
"4","04.10.2016 18:01:17","woman",176.4,40
"5","04.10.2016 18:01:22","man",195.2,46
```

Erkenenn Sie das Muster? Die erste Zeile gibt die "Spaltenköpfe" wieder, also die Namen der Variablen. Hier sind es 5 Spalten; die vierte heißt "shoe_size". Die Spalten sind offenbar durch Komma `,` voneinander getrennt. Dezimalstellen sind in amerikanischer Manier mit einem Punkt `.` dargestellt. Die Daten sind "rechteckig"; alle Spalten haben gleich viele Zeilen und umgekehrt alle Spalten gleich viele Zeilen. Man kann sich diese Tabelle gut als Excel-Tabelle mit Zellen vorstellen, in denen z.B. "ID" (Zelle oben links) oder "46" (Zelle unten rechts) steht.

An einer Stelle steht `NA`. Das ist Errisch für "fehlender Wert". Häufig wird die Zelle auch leer gelassen, um auszudrücken, dass ein Wert hier fehlt (hört sich nicht ganz doof an). Aber man findet alle möglichen Ideen, um fehlende Werte darzustellen. Ich rate von allen anderen ab; führt nur zu Verwirrung.

Lesen wir diese Daten jetzt ein:
```{r}
daten <- read.csv("https://sebastiansauer.github.io/data/wo_men.csv")
head(daten)
```

Der Befehl `read.csv` liest eine CSV-Datei, was uns jetzt nicht übermäßig überrascht. Aber Achtung: Wenn Sie aus einem Excel mit deutscher Einstellung eine CSV-Datei exportieren, wird diese CSV-Datei als Trennzeichen `;` (Strichpunkt) und als Dezimaltrennzeichen `,` verwenden. Da der Befehl `read.csv` als Standard mit Komma und Punkt arbeitet, müssen wir die deutschen Sonderlocken explizit angeben, z.B. so:

```{r eval = FALSE}
# daten_deutsch <- read.csv("daten_deutsch.csv", sep = ";", dec = ".")
```

Dabei steht `sep` (separator) für das Trennzeichen zwischen den Spalten und `dec` für das Dezimaltrennzeichen.

Übrigens: Wenn Sie keinen Pfad angeben, so geht R davon aus, dass die Daten im aktuellen Verzeichnis liegen. Das aktuelle Verzeichnis kann man mit `getwd()` erfragen und mit `setwd()` einstellen. Komfortabler ist es aber, das aktuelle Verzeichnis per Menü zu ändern. In RStudio: `Session > Set Working Directory > Choose Directory ...` (oder per Shortcut, der dort angezeigt wird).

## Datenjudo (Daten aufbereiten)

Bevor man seine Statistik-Trickkiste so richtig schön aufmachen kann, muss man die Daten häufig erst noch in Form bringen. Das ist nicht schwierig in dem Sinne, dass es um komplizierte Mathe ginge. Allerdings braucht es mitunter recht viel Zeit und ein paar (oder viele) handwerkliche Tricks sind hilfreich. Hier soll das folgende Kapitel helfen.

Mit "Datenjudo" (ein Fachbegriff aus der östlichen Zahlentheorie) ist gemeint, die Daten so "umzuformen", "aufzubereiten", oder "reinigen" , dass sie passend für statistische Analysen sind. 

Typische Probleme, die immer wieder auftreten sind:

- Fehlende Werte: Irgend jemand hat auf eine meiner schönen Fragen in der Umfrage nicht geantwortet!
- Unerwartete Daten: Auf die Frage, wie viele Facebook-Freunde er oder sie habe, schrieb die Person "I like you a lot". Was tun???
- Daten müssen umgeformt werden: Für jede der beiden Gruppen seiner Studie hat Joachim einen Google-Forms-Fragebogen aufgesetzt. Jetzt hat er zwei Tabellen, die er "verheiraten" möchte. Geht das?
- Neue Spalten berechnen: Ein Student fragt nach der Anzahl der richtigen Aufgaben in der Statistik-Probeklausur. Wir wollen helfen und im entsprechenden Datensatz eine Spalte erzeugen, in der pro Person die Anzahl der richtig beantworteten Fragen steht.


### Überblick


### Normalform einer Tabelle
Tabellen in R werden als `data frames` (oder moderner: als `tibble`, kurz für "Table-df") bezeichnet. Tabellen sollten in "Normalform" vorliegen, bevor wir weitere Analysen starten. Unter Normalform verstehen sich folgende Punkte:

- Es handelt sich um einen data frame, also Spalten mit Namen und gleicher Länge; eine Datentabelle in rechteckiger Form
- In jeder Zeile steht eine Beobachtung, in jeder Spalte eine Variable
- Fehlende Werte sollten sich in *leeren* Tabellen niederschlagen
- Daten sollten nicht mit Farkbmarkierungen o.ä. kodiert werden
- keine Leerzeilen, keine Leerspalten
- am besten keine Sonderzeichen verwenden und keine Leerzeichen in Variablennamen und -werten, am besten nur Ziffern und Buchstaben und Unterstriche
- Variablennamen dürfen nicht mit einer Zahl beginnen


Der Punkt "Jede Zeile eine Beobachtung, jede Spalte eine Variable" verdient besondere Beachtung. Betrachen Sie dieses Beispiel:

```{r}
knitr::include_graphics("./images/breit_lang.pdf")
```


In der rechten Tabelle sind die Variablen `Quartal` und `Umsatz` klar getrennt; jede hat ihre eigene Spalte. In der linken Tabelle hingegen sind die beiden Variablen vermischt. Sie haben nicht mehr ihre eigene Spalte, sondern sind über vier Spalten verteilt. Die rechte Tabelle ist ein Beispiel für eine Tabelle in Normalform, die linke nicht.

Eine der ersten Aktionen einer Datenanalyse sollte also die "Normalisierung" Ihrer Tabelle sein. In R bietet sich dazu das Paket `tidyr` an, mit dem die Tabelle von Breit- auf Langformat (und wieder zurück) geschoben werden kann.

Ein Beispiel dazu:

```{r eval = FALSE}
meindf <- read.csv("http://stanford.edu/~ejdemyr/r-tutorials/data/unicef-u5mr.csv")

df_lang <- gather(meindf, year, u5mr, U5MR.1950:U5MR.2015)

df_lang <- separate(df_lang, year, into = c("U5MR", "year"), sep = ".")
```

- Die erste Zeile liest die Daten aus einer CSV-Datei ein; praktischerweise direkt von einer Webseite.   
- Die zweite Zeile formt die Daten von breit nach lang um. Die neuen Spalten, nach der Umformung heißen dann `year` und `u5mr` (Sterblichkeit bei Kindern unter fünf Jahren). In die Umformung werden die Spalten `U5MR 1950` bis `U5MR 2015` einbezogen.
- Die dritte Zeile "entzerrt" die Werte der Spalte `year`; hier stehen die ehemaligen Spaltenköpfe. Man nennt sie auch `key` Spalte daher. Steht in einer Zelle von `year` bspw. `U5MR 1950`, so wird `U5MR` in eine Spalte mit Namen `U5MR` und `1950` in eine Spalte mit Namen `year` geschrieben.

Im Cheatsheet von RStudio zum Thema Datenimport finden sich nützliche Hinweise [^3].
[^3]: https://www.rstudio.com/resources/cheatsheets/




### Daten aufbereiten mit `dplyr`

Es gibt viele Möglichkeiten, Daten mit R aufzubereiten; `dplyr` ist ein populäres Paket dafür. Die Philosophie dabei ist, dass es ein paar wenige Grundbausteine geben sollte, die sich gut kombinieren lassen. Sprich: Wenige grundlegende Funktionen mit eng umgrenzter Funktionalität. Der Autor, Hadley Wickham, sprach einmal in einem Forum (citation needed), dass diese Befehle wenig können, das Wenige aber gut. Ein Nachteil dieser Konzeption kann sein, dass man recht viele dieser Bausteine kombinieren muss, um zum gewünschten Ergebnis zu kommen. Außerdem muss man die Logik des Baukastens gut verstanden habe - die Lernkurve ist also erstmal steiler. Dafür ist man dann nicht darauf angewiesen, dass es irgendwo "Mrs Right" gibt, die genau das kann, so wie ich das will. Außerdem braucht man sich auch nicht viele Funktionen merken. Es reicht einen kleinen Satz an Funktionen zu kennen (die praktischerweise konsistent in Syntax und Methodik sind). 

`dplyr` hat seinen Namen, weil es sich ausschließlich um *D*ataframes bemüht; es erwartet einen Dataframe als Eingabe und gibt einen Dataframe zurück[^1].

[^1]: zumindest bei den meisten Befehlen.

Diese Bausteine sind typische Tätigkeiten im Umgang mit Daten; nichts Überraschendes. Schauen wir uns diese Bausteine näher an.

```{r}
library(dplyr)  # muss installiert sein
```


#### Zeilen filtern mit `filter`

Häufig will man bestimmte Zeilen aus einer Tabelle filtern. Zum Beispiel man arbeitet für die Zigarettenindustrie und ist nur an den Rauchern interessiert (die im Übrigen unser Gesundheitssystem retten [@kraemer2011wir]), nicht an Nicht-Rauchern; es sollen die nur Umsatzzahlen des letzten Quartals untersucht werden, nicht die vorherigen Quartale; es sollen nur die Daten aus Labor X (nicht Labor Y) ausgewertet werden etc.

Ein Sinnbild:

```{r echo = FALSE}
knitr::include_graphics("./images/filter.pdf")
```

Merke:
>    Die Funktion `filter` filtert Zeilen aus einem Dataframe.

Schauen wir uns einige Beispiel an; zuerst die Daten laden nicht vergessen. Achtung: "Wohnen" die Daten in einem Paket, muss dieses Paket installiert sein, damit man auf die Daten zugreifen kann.

```{r}
data(profiles, package = "okcupiddata")  # Das Paket muss installiert sein
```


```{r filter_ex, eval = FALSE}
df_frauen <- filter(profiles, sex == "f")  # nur die Frauen
df_alt <- filter(profiles, age > 70)  # nur die alten
df_alte_frauen <- filter(profiles, age > 70, sex == "f")  # nur die alten Frauen, d.h. UND-Verknüpfung
df_nosmoke_nodrinks <- filter(profiles, smokes == "no" | drinks == "not at all") 
# liefert alle Personen, die Nicht-Raucher *oder* Nicht-Trinker sind
```

Gar nicht so schwer, oder? Allgemeiner gesprochen werden diejenigen Zeilen gefiltert (also behalten bzw. zurückgeliefert), für die das Filterkriterium `TRUE` ist. 



```{block2, fcntn_dublicates, type='rmdcaution', echo = TRUE}
Manche Befehle wie `filter` haben einen Allerweltsnamen; gut möglich, dass ein Befehl mit gleichem Namen in einem anderen (geladenen) Paket existiert. Das kann dann zu Verwirrungen führen - und kryptischen Fehlern. Im Zweifel den Namen des richtigen Pakets ergänzen, und zwar zum Beispiel so: `dplyr::filter(...)`.

```

Einige fortgeschrittene Beispiele für `filter`:

Man kann alle Elemente (Zeilen) filtern, die zu einer Menge gehören und zwar mit diesem Operator: `%in%`:

```{r eval = FALSE}
filter(profiles, body_type %in% c("a little extra", "average"))
```

Besonders Textdaten laden zu einigen Extra-Überlegungen ein; sagen wir, wir wollen alle Personen filtern, die Katzen bei den Haustieren erwähnen. Es soll reichen, wenn `cat` ein Teil des Textes ist; also `likes dogs and likes cats` wäre OK (soll gefiltert werden). Dazu nutzen wir ein Paket zur Bearbeitung von Strings (Textdaten):

```{r eval = FALSE}
library(stringr)  # muss installiert sein
filter(profiles, str_detect(pets, "cats"))
```


Ein häufiger Fall ist, Zeilen *ohne* fehlende Werte (`NA`s) zu filtern. Das geht einfach:

```{r eval = FALSE}
profiles_keine_nas <- na.omit(profiles)

```

Aber was ist, wenn wir nur bei bestimmten Spalten wegen fehlender Werte besorgt sind? Sagen wir bei `income` und bei `sex`:

```{r eval = FALSE}
filter(profiles, !is.na(income) | !is.na(sex))
```


#### Spalten wählen mit `select`

Das Gegenstück zu `filter` ist `select`; dieser Befehl liefert die gewählten Spalten zurück. Das ist häufig praktisch, wenn der Datensatz sehr "breit" ist, also viele Spalten enthält. Dann kann es übersichtlicher sein, sich nur die relevanten auszuwählen. Das Sinnbild für diesen Befehl:

```{r select_schema, echo = FALSE}
knitr::include_graphics("./images/select.pdf")
```


Merke:

>    Die Funktion select wählt Spalten aus einem Dataframe aus.

```{r}
if (!file.exists("./data/test_inf_short.csv")) {
  stats_test <- read.csv("https://sebastiansauer.github.io/data/test_inf_short.csv") 
} else {
  stats_test <- read.csv("./data/test_inf_short.csv")
}
```

Hier haben wir erst geprüft, ob die Datei `test_inf_short.csv` existiert; falls nein, laden wir sie herunter. Andernfalls lesen wir sie aus dem lokalen Verzeichnis.

```{r eval = FALSE}
select(stats_test, score)  # Spalte `score` auswählen
select(stats_test, score, study_time)  # Splaten `score` und `study_time` auswählen
select(stats_test, score:study_time) # dito
select(stats_test, 5:6) Spalten 5 bis 6 auswählen
```

Tatsächlich ist der Befehl `select` sehr flexibel; es gibt viele Möglichkeiten, Spalten auszuwählen. Im `dplyr`-Cheatsheet findet sich ein guter Überblick dazu[^2].

[^2]: <https://www.rstudio.com/resources/cheatsheets/>


#### Zeilen sortieren mit `arrange`

Man kann zwei Arten des Umgangs mit R unterscheiden: Zum einen der "interaktive Gebrauch" und zum anderen "richtiges Programmieren". Im interaktiven Gebrauch geht es uns darum, die Fragen zum aktuell vorliegenden Datensatz (schnell) zu beantworten. Es geht nicht darum, eine allgemeine Lösung zu entwickeln, die wir in die Welt verschicken können und die dort ein bestimmtes Problem löst, ohne dass der Entwickler (wir) dabei Hilfestellung geben muss. "Richtige" Software, wie ein R-Paket oder Microsoft Powerpoint, muss diese Erwartung erfüllen; "richtiges Programmieren" ist dazu vonnöten. Natürlich sind in diesem Fall die Ansprüche an die Syntax (der "Code", hört sich cooler an) viel höher. In dem Fall muss man alle Eventualitäten voraussehen und sicherstellen, dass das Programm auch beim merkwürdigsten Nutzer brav seinen Dienst tut. Wir haben hier, beim interaktiven Gebrauch, niedrigere Ansprüche bzw. andere Ziele. 

Beim interaktiven Gebrauch von R (oder beliebigen Analyseprogrammen) ist das Sortieren von Zeilen eine recht häufige Tätigkeit. Typisches Beispiel wäre der Lehrer, der eine Tabelle mit Noten hat und wissen will, welche Schüler die schlechtesten oder die besten sind in einem bestimmten Fach. Oder bei der Prüfung der Umsätze nach Filialen möchten wir die umsatzstärksten sowie -schwächsten Niederlassungen kennen. 

Ein R-Befehl hierzu ist `arrange`; einige Beispiele zeigen die Funktionsweise am besten:

```{r}
arrange(stats_test, score)  # liefert die *schlechtesten* Noten zurück
arrange(stats_test, -score) # liefert die *besten* Noten zurück
arrange(stats_test, interest, score)
```


Einige Anmerkungen. Die generelle Syntax lautet `arrange(df, Spalte1, ...)`, wobei `df` den Dataframe bezeichnet und `Spalte1` die erste zu sortierende Spalte; die Punkte `...` geben an, dass man weitere Parameter übergeben kann. Am wichtigsten ist hier, dass man weitere Spalten übergeben kann. Dazu gleich mehr.

Standardmäßig sortiert `arrange` *aufsteigend*  (weil kleine Zahlen im Zahlenstrahl vor den großen Zahlen kommen). Möchte man diese Reihenfolge umdrehen (große Werte zuert), so kann man ein Minuszeichen vor den Namen der Spalte setzen.

Gibt man *zwei oder mehr* Spalten an, so werden pro Wert von `Spalte1` die Werte von `Spalte2` sortiert etc; man betrachte den Output des Beispiels oben dazu.

Merke:

>    Die Funktion arrange sortiert die Zeilen eines Datafames.

Ein Sinnbild zur Verdeutlichung:

```{r arrange}
knitr::include_graphics("./images/arrange.pdf")
```



Ein ähnliches Ergebnis erhält mit man `top_n()`, welches die `n` kleinsten *Ränge* widergibt:

```{r}
top_n(stats_test, 3)
top_n(stats_test, 3, interest)
```

Gibt man *keine* Spalte an, so bezieht sich `top_n` auf die letzte Spalte im Datensatz.



#### Datensatz gruppieren mit `group_by`

Einen Datensatz zu gruppieren ist ebenfalls eine häufige Angelegenheit: Was ist der mittlere Umsatz in Region X im Vergleich zu Region Y? Ist die Reaktionszeit in der Experimentalgruppe kleiner als in der Kontrollgruppe? Können Männer schneller ausparken als Frauen? Man sieht, dass das Gruppieren v.a. in Verbindung mit Mittelwerten oder anderen Zusammenfassungen sinnvol ist; dazu im nächsten Abschnitt mehr.

```{r}
knitr::include_graphics("./images/group_by.pdf")
```

In der Abbildung wurde der Datensatz anhand der Spalte `Fach` in mehrere Gruppen geteilt. Wir könnten uns als nächstes z.B. Mittelwerte pro Fach - d.h. pro Gruppe (pro Ausprägung von `Fach`) - ausgeben lassen; in diesem Fall vier Gruppen (Fach A bis D).

```{r}
test_gruppiert <- group_by(stats_test, interest)
test_gruppiert
```

Schaut man sich nun den Datensatz an, sieht man erstmal wenig Effekt der Gruppierung. R teilt uns lediglich mit `Groups: interest [7]`, dass es die Gruppen gibt, aber es gibt keine extra Spalte oder sonstige Anzeichen der Gruppierung. Aber keine Sorge, wenn wir gleich einen Mittelwert ausrechnen, bekommen wir den Mittelwert pro Gruppe!



Merke:
>    Mit *group_by*  teilt man einen Datensatz in Gruppen ein, entsprechend der Werte einer mehrerer Spalten.


